臺灣臺北地方法院民事判決　　　　　　　95年度訴字第2173號
原　　　告　甲○○
訴訟代理人　謝恩華律師
被　　　告　中華工程股份有限公司
法定代理人　丙○○
被　　　告　日商大豐營造股份有限公司
法定代理人　乙○○○
共　　　同
訴訟代理人　劉志鵬律師
　　　　　　吳詩敏律師
　　　　　　黃馨慧律師
上列當事人間請求損害賠償事件，本院於中華民國九十六年四月
二十七日言詞辯論終結，判決如下：
    主  文
被告應連帶給付原告新台幣陸拾伍萬捌仟元，及自民國九十三年
十一月三十日起至清償日止，按年息百分之五計算之利息。
原告其餘之訴駁回。
訴訟費用由被告連帶負擔五分之一；餘由原告負擔。
本判決第一項於原告以新台幣貳拾壹萬玖仟參佰參拾肆元供擔保
後，得假執行。
原告其餘假執行之聲請駁回。
    事實及理由
壹、程序方面：
　　按訴狀送達後，原告不得將原訴變更或追加他訴，但請求之
    基礎事實同一者或不甚礙被告之防禦及訴訟之終結者，不在
    此限，民事訴訟法第255條第1項第2款及第7款定有明文。次
    按所謂請求之基礎事實同一，係指變更或追加之訴與原訴之
    主要爭點有其共同性，各請求利益之主張在社會生活上可認
    為同一或關連，而就原請求之訴訟及證據資料，於審理繼續
    進行在相當程度範圍內具有同一性或一體性，得期待於後請
    求之審理予以利用，俾先後兩請求在同一程序得加以解決，
    避免重複審理，進而為統一解決紛爭者，即屬之（最高法院
    90年度台抗字第2號裁定意旨參照）。查本件原告於起訴時
    原據民法第185條共同侵權行為請求，於訴訟中具狀追加民
    法第191條之3一般危險責任侵權行為之請求，觀諸二者請求
    之基礎事實同一，證據資料之利用亦有一體性，不甚礙被告
    之防禦及訴訟之終結，且可擴大本件訴訟解決兩造間紛爭之
    功能，是依上開規定，應予准許。
貳、實體方面：
一、原告主張：
（一）被告中華工程股份有限公司（下稱中華公司）與日商大豐
      營造股份有限公司（下稱大豐公司），共同承攬台北市政
      府捷運工程局（下稱北市捷工局）之「捷運新莊線CK244
      標隧道工程」，於民國93年11月30日17時20分工程施作至
      先嗇宮站時（即原告住所：台北縣三重市○○路○段535
      號附近）因破除連續壁作業工程之疏失，發生嚴重之地下
      滲水，地基遭掏空，造成地盤嚴重沉陷，雖被告當時有為
      工程危害之搶救，但仍使原告上開住所之房屋側向傾斜，
      基於安全，迫使原告於當日不得不連夜遷出，另覓安身居
      住之處所。嗣後於94年4月13日經台北市土木技師公會以
      土技字第9430440號結構安全鑑定報告，鑑定原告前揭所
      有建物之樑、柱、牆、地坪皆已出現許多之裂縫，同時因
      被告之地坪灌漿作業，使系爭建物之地坪回脹，顯示騎樓
      柱基礎已遭破壞，柱承載力已有喪失。又系爭建物之側向
      傾斜率，多數已超出1/200之法定規範值，具有潛在之危
      險，如遭遇中、大地震將會受快速之破害；系爭建物之結
      構上安全已有堪慮，尤在發生豪雨及地震之時…已有重建
      之必要…等語。
（二）原告所有系爭建物，既因被告之工程施作而造成結構安全
      上存有重大之堪慮，原告基於生命、財產之安全遷出系爭
  　　建物，另行在外租屋居住，就該房屋租賃費用支出840,00
    　0元【35,000元/24月（自93年12月20日起，至95年12月19
    　日止）=840,000元】，即屬民法第216條第1項所受之積極
      損害；又原告為確定系爭建物因被告施工所造成之損害程
      度及範圍，而委請台北市土木技師公會進行鑑定，所支出
　　　之費用130,000元，因與被告之損害行為間存有相當因果
  　　關係，自亦屬前揭民法第216條第1項所受之積極損害；另
    　因系爭建物之結構安全已有堪慮，無論以縫補之方式回復
      原狀，或另以結構補強方式（如包覆鋼板及鋼結構支撐）
　　　與基礎加強等方式，進行大範圍補強及修復，並無法達到
  　　建物結構安全之目的，且此所須之費用與新建並無差距，
    　是原告自得依民法第213條第3項、第215條之規定，請求
　　　被告連帶支付房屋重建所必要之費用2,711,000元。惟針
  　　對原告上開請求，雖多次經北市捷工局主持協調，被告卻
　　　堅持僅為部分小額之賠償，使原告無法獲得合理賠償。為
　　　此，爰依民法第185條、第191條之3侵權行為損害賠償請
  　　求權提起本件訴訟。
（三）對被告答辯之陳述：
　　1.依『台灣省結構技師公會』鑑定報告之「九、鑑定結果：
  　　第一項第2、3、4點」、鑑定報告第13頁之「（三）結論
    　與建議：第1、2點」、『台北市土木技師公會』於94年4
      月7日所為之「土技字第9430440號結構鑑定報告」，其鑑
　　　定報告第3頁第十二項結論與建議之第1點及『台北市建築
  　　師公會』之鑑定報告結果第一項等鑑定結果，在在皆顯示
　　　就本件系爭建物之損害與被告工程疏失間存有相當之因果
  　　關係，縱被告認此損害之發生與系爭建物老舊及自然損耗
    　、地震等有關，然此乃被告於施工之際所應善盡謹慎調查
      及施工注意之義務，不得據此主張免除損害賠償責任。
    2.民法第213條、215條就損害賠償係以回復原狀為原則，金
      錢賠償為例外；若不能回復原狀或回復顯有重大損害，應
      以金錢賠償其損害。依台北市建築師公會及台北市土木技
      師工會所為之鑑定報告可知，縱現於建物室內大量架設鋼
      版、鋼樑、罐注環氧樹脂修補，亦無法使系爭建物回復未
　　　受損害前安全、舒適，故而建築師公會及土木技師公會方
  　　共同做出以重建為宜之結論。基此，原告自得本於民法第
　　　213條第3項、第215條規定請求被告支付以重建使之回復
  　　原狀之費用，以代回復原狀。
（四）聲明：
    1.被告應連帶給付原告3,671,000元，及自93年11月30日起
      至清償日止，按法定年利率5%計算之利息。
    2.原告願供擔保，請准予宣告假執行。
二、被告則以下列辯詞置辯：
（一）依台北市土木技師公會之鑑定報告中，並不包括「損害原
      因及修復鑑定」，自不得據此作為證明被告施工與原告所
      有系爭建物損害間因果關係之證據方法。且該鑑定報告在
      未請求捷運局或被告提供捷運施工資料，亦未就鑑定時建
      物現況與開工前建物現況進行比對之情況下，驟言系爭建
      物之損害與捷運施工有關，實嫌速斷。另依台北市建築師
      公會之鑑定報告內容，顯見鑑定報告認為系爭建物現存之
      損害，係由「房屋欠缺良好之建築結構系統」、「屋齡老
　　　舊」及「本事故」等各項原因交互作用而發生，自不得將
  　　系爭建物之損害百分之百歸責於被告。是依據民事訴訟法
   　 第277條規定，原告主張被告應負民法第185條之侵權行為
      責任，自須就被告對於原告損害之發生有因果關係及故意
      過失進行舉證。
（二）對於原告主張之答辯：
　　1.原告請求房租支出840,000元之賠償，並無理由：
　　　原告並未證明其確實有租金支出，縱令有租金支出，原告
  　　亦未證明該支出與房屋受損間之因果關係。且系爭建物並
　　　無不能居住之事實，因此，縱認原告有租金支出，該費用
  　　亦非系爭建物受損後不得不支出之必要費用。
    2.原告請求被告負擔鑑定費用130,000元，並無理由：
    　事故發生後，被告業依據雙方於93年12月3日達成之合意
　　　，委託台灣省結構技師公會進行房屋損害鑑定，雙方亦同
  　　意依照該鑑定報告之結論，進行損害賠償之協商，詎原告
    　事後在未知會亦未徵求被告同意之情況下，自行委託台北
      市土木技師公會鑑定，違反台北縣政府規定之「建築物施
      工損壞鄰房事件處理程序」，該鑑定報告不得作為後續協
      調理賠之依據。況查，原告所委託台北市土木技師公會鑑
      定項目，又僅為建物之安全鑑定，而未包括損害原因、責
　　　任鑑定及修復費用之鑑定，當事人根本無法依據該鑑定報
 　　 告，解決彼此間之爭議，顯見該鑑定費用並非事故發生後
　　　之必要支出，原告不得請求被告負擔。
　　3.原告請求被告賠償房屋之重建費用，並無理由：
　　　關於回復原狀之方法，依台灣省結構技師公會及台北市建
　　　築師公會之鑑定報告皆研判「尚無立即危險而需重建」，
  　　足見系爭建物之損害，並未達到需拆除重建之程度，而僅
　　　須以「補強整修」方式加以修繕即足。另就回復原狀之範
  　　圍及費用，被告縱令應對系爭建物負侵權行為損害賠償責
   　 任，至多亦僅需以（1）將原告房屋修補至本事故發生前
      之狀態。（2）支付前開（1）修補所必要之費用等方式之
      一負責。且系爭建物於本事故發生前，已極為老舊，並存
      在既存損害，縱令被告因本事故之發生，而應對原告負損
　　　害賠償責任，依據前開民法規定，被告所負回復原狀或金
  　　錢賠償之範圍，亦僅止於達到事故發生前之狀況，事故發
    　生前原告之房屋既非新屋，且事故後房屋亦未達到必須拆
      除重建之狀態，原告何能要求被告賠償其房屋拆除重建之
      全部費用？
    4.原告請求利息起算日並不適當：
    　退萬步言，縱令原告請求項目為有理由，其請求金額中之
　　　房租支出，係自93年12月20日起按月發生，鑑定費用則係
  　　於94年4月4日始發生，因此，其起訴聲明中以93年11月30
    　日為利息起算日，顯非適當。
（三）綜上所述，如本件被告應對原告負侵權行為損害賠償責任
      ，則被告亦僅就損害發生前之原狀負賠償責任，賠償範圍
　　　亦僅以原告所受損害及所失利益為限。除非原告證明其確
　　　已支出搬遷費用或受有營業損失（實則損害發生前，原告
  　　房屋根本未有任何營業之事實），否則該費用自不應列入
    　被告應負擔之費用中。另關於系爭建物之殘餘價值，由於
      房屋受損前之現值僅有618,763元（此金額為僅考量折舊
　　　因素後計算之價額），是依據民法第213條第1項規定「回
  　　復至受損前原狀」之原則，被告應賠償之重建費用，至多
    　亦僅有618,763元。
（四）聲明：原告之訴駁回。
三、本件兩造不爭執之事項：
（一）被告大豐公司及被告中華公司聯合共同承攬台北捷運新莊
      線CK570D區段標之CK244施工標工程。
（二）93年11月30日17：20系爭工程施作至先嗇宮站時，發生地
      下滲水，造成地盤下陷等災變。
（三）事故發生後，兩造曾合意委託「台灣省結構技師公會」進
      行鑑定。
參、得心證之理由：
一、原告主張之事實，業據其提出台北市土木技師結構安全鑑定
    報告書、租賃契約、鑑定費用收據、估價單、戶口名簿影本
    為證，被告則以上開辯詞資為抗辯。故本件爭點為系爭工程
    之施作是否造成原告房屋損害？系爭工程發生上開災變，是
    否有故意或過失？如被告應對負損害賠償責任，其責任比例
    何？原告請求重建費用、租金支出、鑑定費用，是否有理由
    ？茲分別判斷下：
（一）原告主張系爭房屋損害原因認定之依據而提出之台北市土
      木技師公會鑑定報告書，雖經被告抗辯該鑑定書未就現狀
      作比對，亦未通知被告，公正性有待斟酌等語，惟依兩造
      於93年12月3日合意委託台灣省技師公會鑑定系爭房屋損
      害發生原因及損害之現狀時，台灣省結構工程技師公會之
      鑑定報告書（見卷第116頁至第118頁）之鑑定結果第3點
      業指出：「鑑定標的物騎樓附近之地層掏空現象，及房屋
      發生沉陷及傾斜現象，是由於連續壁工程工作井鏡面破除
      工作所引起」、第4點：「連續壁工作井鏡面破除工作，
      於連續壁外緣，已完成攪拌樁地盤改良，地盤改良之目的
      ，通常為防止鏡面破除（連續壁）工程時，能產生止水效
      果，以本案為例，常時水位位於地表下約1.5公尺，屬於
      高水壓力工程性質，地盤改良於鏡面破除工程時，有發揮
      止水作用，惟地盤改良之灌入水泥與土壤之間，仍留有孔
      隙，致使止水效果未臻完全」。可見原告所有之系爭房屋
      騎樓附近之地層掏空，房屋發生沉陷及傾斜現象，確係被
      告連續壁工程工作井鏡面破除工作所造成，且被告為地盤
      改良而灌水泥時，因過失致與其下之土壤間，尚有孔隙，
      以致止水效果未完全，發生湧水現象無訛，況嗣本院依被
      告聲請並為原告所不爭執向台北市建築師公會函請鑑定系
      爭房屋受損原因時，台北市建築師公會鑑定報告亦認系爭
      房屋係因系爭工程破除連續壁工程造成，亦有該鑑定報告
      書在卷可憑，故被告辯稱系因地質異常所造成，不能證明
      被告故意或過失云云，應不可採。
（二）被告復辯稱系爭房屋老舊、自然損耗等，故無法判定被告
      之責任比例云云，然查上開台北市建築師公會鑑定報告亦
      指出：「研判應可歸責於施工單位，其負擔責任比例為百
      分之百」，被告亦未舉證證明系爭房屋受損係因老舊等既
      存因素所造成，應認系爭房屋所受騎樓附近之地層掏空，
      房屋發生沉陷及傾斜現象等損害，係全部可歸責於被告。
（三）按應回復原狀者，如經債權人定相當期限催告後，逾期不
      為回復時，債權人得請求以金錢賠償其損害。又按不能回
　　　復原狀或回復顯有重大困難者，應以金錢賠債其損害。民
  　　法第214條、215條分別定有明文。原告主張進行大範圍補
　    強及修復，並無法達到建物結構安全之目的，且此所須之
      費用與新建並無差距，被告應支付房屋重建所必要之費用
　　　2,711,000元等情，固據其提出台北市土木技師公會鑑定
　　　報告書為據，然查原告聲請台北市土木技師公會之鑑定，
  　　並未偕被告一同會勘之事實，為兩造所不爭執，其公正性
　    已有可疑，況查上開台北市土木技師公會之鑑定結論，僅
      認須以結構補強方式，亦未建議必須重建，再者，上開台
      北市建築師公會鑑定報告結果，亦研判系爭房屋尚無立即
      危險而需重建，僅應速補強整修，修復方式：包覆鋼板、
      鋼構支撐補強、基礎加固、裂縫灌注環氧樹脂、表面裝修
      材復原等，修復費用經估算為658,000元（已扣除公會加
      列之租金補助費用、搬遷費用、營業損失金額，參台北市
      建築師公會鑑定報告附件九之1所載）。雖台北市建築師
      公會鑑定報告復認為系爭房屋就建築法定安全居住標準上
      ，以重建為宜，惟此乃考量系爭房屋係四十八年前興建，
      欠缺良好的建築結構系統，卻又遭逢損害，在此等不利因
      素下，如以現行之建築、結構、消防等法規之相關規定及
      要求，並考量居住之安全及舒適，以重建為宜，換言之，
      系爭房屋已極老舊，如以現今建築法令檢視系爭房屋，其
      體質結構應屬不良，再加上被告行為造成損害雙重條件下
      ，以重建較為適宜，然原告所請求之損害賠償範圍，應僅
      限於被告所造成之損害，應不包括因房屋老舊所形成之損
      害，故仍應以台北市建築師公會認定被告所造成之損害部
      分修復所產生費用658,000元，作為被告應負擔回復原狀
      所須之金錢損害賠償額。
（四）原告主張系爭建物，因被告之工程施作而造成結構安全上
      存有重大之堪慮，原告基於生命、財產之安全遷出系爭房
      屋，另為租屋，有租金支出840,000元云云，並據其提出
      租賃契約影本為據，惟為被告所否認真正，況依被告提出
      之92年12月間所拍攝系爭房屋內部照片（見卷第290至第
      292頁）觀之，屋內已無任何家具擺設，又何以在約一年
      後之93年12月20日始與他人簽訂租賃契約，益證被告抗辯
      原告在本件損害發生前，早已未居住系爭房屋等情，尚屬
      可採，並無為本件損害發生始另行租屋之情，原告既無法
      舉證受有租金支出之損害，應認原告此部分主張，為不可
      採。
（五）原告主張被告應負擔台北市土木技師公會鑑定費用130,00
      0元部分，經查兩造已於93年12月3日達成之合意，委託台
      灣省結構技師公會進行系爭房屋損害鑑定，而原告嗣後委
      託台北市土木技師公會鑑定，並未會同被告勘驗系爭房屋
　　　，已如前述，原告明知前已有兩造合意之台灣省結構技師
  　　公會鑑定，後之台北市土木技師公會鑑定，係自行委託，
      未通知被告會勘，必無法獲得被告之認同，竟仍自行聲請
      委託鑑定，自非屬為實現其損害賠償債權而必要支出之費
      用，從而原告委託台北市土木技師公會鑑定之行為，非屬
      本件災變發生後之必要支出，當與被告過失侵權行為無相
      當因果關係，自不得請求被告賠償。
二、數人共同不法侵害他人之權利者，連帶負損害賠償責任﹔不
    能知其中孰為加害人者，亦同。民法第185條第1項定有明文
    。從而，原告依侵權行為法律關係，請求被告二公司連帶給
    付原告658,000元，及自損害發生之日即93年11月30日起至
    清償日止，按法定年利率5%計算之利息之範圍內，為有理由
    ，應予准許，逾此部分，則無理由，應予駁回。
三、原告陳明願供擔保，聲請宣告假執行，經核其勝訴部份，合
    於法律之規定，爰酌定相當之擔保金額宣告之；其餘假執行
    之聲請，因訴之駁回而失所依附，不予准許。
四、因本案事證已臻明確，兩造其餘主張陳述及所提之證據，經
    審酌後，認與判決結果無影響，爰不一一論駁，附此敘明。
肆、結論：本件原告之訴，為一部有理由，一部無理由，並依民
    事訴訟法第79條、第85條第2項、第390條第2項，判決如主
    文。
中　　華　　民　　國　　96　　年　　5 　　月　　11　　日
                  民事第二庭    法　官　黃雯惠
以上正本係照原本作成。
如對本判決上訴，須於判決送達後20日內向本院提出上訴狀。
中　　華　　民　　國　　96　　年　　5 　　月　　11　　日
                                書記官　林玗倩
